【裁判字號】    95,易,1442
【裁判日期】    951229
【裁判案由】    業務侵占等
【裁判全文】
臺灣高雄地方法院刑事判決              95年度易字第1442號
公  訴  人  臺灣高雄地方法院檢察署檢察官
被      告  甲○○
上列被告因業務侵占等案件，經檢察官提起公訴（台灣高雄地方
法院檢察署95年度偵字第13401 號），本院依簡式審判程序，判
決如下：
    主  文
甲○○連續犯業務侵占罪，處有期徒刑柒月，又連續犯行使偽造
私文書罪，處有期徒刑肆月，應執行有期徒刑玖月，緩刑貳年，
並應向被害人即鑫瑞隆企業有限公司支付新台幣肆萬元之財產上
損害賠償。偽造如附表所示「偽造之署名」欄之署押，均沒收。
    事  實
一、甲○○自民國95年2 月7 日起，即受僱於址設高雄縣鳳山市
    ○○街87號1 樓之「鑫瑞隆企業有限公司」（下稱鑫瑞隆公
    司），擔任該公司之業務員，從事推銷該公司所經銷之酒類
    或飲料產品之業務，係從事業務之人。其日常交易模式為：
    由擔任產品銷售業務之甲○○自行預估當日銷貨數量，先向
    鑫瑞隆公司提領一定數量之貨品，自行載運至所負責地域範
    圍內向原客戶或向其他不特定商號進行銷售，倘賒銷則由商
    號填具「送貨單」（上載「品名」、「數量」、「單價」、
    「金額」等事項）予甲○○繳回鑫瑞隆公司，表示確有銷貨
    之事實，而於付款期限屆至時，甲○○再持該送貨單向商號
    收取貨款繳還鑫瑞隆公司銷帳。詎張永文竟基於意圖為自己
    不法所有之業務侵占及行使偽造私文書之概括犯意，先後於
    附表所示之犯罪時間，向鑫瑞龍公司提領貨品後，隨即將附
    表所載之貨品侵占入己，載回其位於高雄縣鳳山市○○○路
    90巷9 號12樓之住處內，伺機變賣他人得款花用，嗣為掩飾
    犯行，而在附表所示商號之「送貨單」上欄位內，以模仿簽
    名或憑空捏造人名之方式，偽簽各該鑫瑞龍公司客戶之商號
    負責人名義【其中除「送貨單編號」為016359號中偽造之「
    張繼誠」（起訴書附表誤載為「張繼承」）確有其人外，其
    餘送貨單上偽造之商號負責人之人名均為甲○○憑空捏造】
    ，使各該「送貨單」表現為上揭各商號之負責人所出具，代
    表各商號確已收足簽認單上所載之貨品，而甲○○即以此方
    式偽造各該「送貨單」之私文書後，持向鑫得龍公司行使以
    虛報交易對象及出貨數量，使鑫瑞隆公司誤認甲○○確有銷
    售各該商品與客戶，足生損害於新瑞隆公司及附表所示之張
    繼誠等人。迨95年3 月1 日甲○○無故離職後，鑫瑞隆公司
    派員訪查上揭客戶未果，始知上情。
二、案經鑫瑞隆公司告訴台灣高雄地方法院檢察署檢察官偵查起
    訴。
    理  由
四、本件被告甲○○所犯係死刑、無期徒刑、最輕本刑為3 年以
    上有期徒刑以外之罪，其於準備程序中就被訴事實為有罪之
    陳述，本院經告知簡式審判程序之旨，並聽取被告、檢察官
    之意見後，乃裁定改行簡式審判程序。又因改行簡式審判程
    序之故，依刑事訴訟法第159 條第2 項之規定，本件並無同
    法第159 條第1 項傳聞法則之限制，合先敘明。
五、上揭犯罪事實，業據被告甲○○於本院審判中坦認不諱，核
    與告訴代理人趙婉伶於檢察官偵查中指訴相符，並有試用切
    結書、離職書、送貨單影本10紙在卷足資佐證，堪信被告自
    白與事實相符，是本案被告犯罪事證明確，洵堪認定，應依
    法論科。
六、新舊法之比較：
  (一)查被告行為後，刑法於94年2 月2 日修正公布，95年7 月1
    日施行，其中廢止第56條（連續犯），並修正第2 條（新舊
    法之比較適用）等規定。而刑法第2 條係規範行為後法律變
    更所生新舊法律比較適用之準據法，是刑法第2 條本身雖經
    修正，但該條文既屬適用法律之準據法，本身尚無比較新舊
    法之問題，應逕適用裁判時即修正後刑法第2 條規定以決定
    適用之刑罰法律，先予敘明。
  (二)按行為後法律有變更者，適用行為時之法律。但行為後之法
    律有利於行為人者，適用最有利於行為人之法律，修正後刑
    法第2 條第1 項定有明文。又比較時應就罪刑有關之共犯、
    未遂犯、想像競合犯、牽連犯、連續犯、結合犯，以及累犯
    加重、自首減輕暨其他法定加減（如身分加減）與加減例等
    一切規定，綜其全部罪刑之結果而為比較。再從刑附屬於主
    刑，除法律有特別規定者外，依主刑所適用之法律（最高法
    院95年第8 次刑事庭會議決議參照）。
  (三)刑法第56條有關「連續數行為而犯同一之罪名者，以一罪論
    ，但得加重其刑至二分之一」之連續犯之規定，亦經修正廢
    止。亦即被告基於概括犯意所為之數行為，自95年7 月1 日
    起已不再成立連續犯而得論以一罪，而應依具體行為之性質
    論罪。查被告本案所為數次業務侵占及行使偽造私文書之犯
    罪行為均發生於新法施行之前，被告所為之各次行為，時間
    、地點、對象，各均獨立，但其時間緊接，所犯分別係構成
    要件相同之罪名，主觀上顯係基於概括犯意所為，應各論以
    連續犯，依廢止前刑法第56條規定，論以一罪，較依新法分
    論以數次業務侵占罪及數次行使偽造私文書罪之結果，對被
    告較為有利。
  (四)綜合上述各條文修正前、後之比較，可知依修正前之規定，
    被告得論以連續犯而從一重處斷，並加重其刑；依修正後之
    規定，被告應分論數次業務侵占罪、數次行使偽造私文書罪
    ，揆諸前揭最高法院決議及修正後刑法第2 條第1 項規定之
    「從舊、從輕」原則，經比較新舊法之規定，修正後之規定
    並非較有利於被告，依修正後刑法第2 條第1 項前段規定，
    應整體適用行為時即修正前之刑法第55條、第56條。
  (五)其次，修正刑法係自95年7 月1 日起施行，在此之前，刑法
    分則編有關罰金刑之貨幣單位係銀元；且依刑法分則編應處
    罰金者，應適用罰金罰鍰提高標準條例第1 條、第4 條之規
    定，亦即應按各該具體條文制定或修正之時間先後，定其提
    高之倍數。惟被告行為後，刑法施行法增訂第1 之1 條，於
    95 年6月14日經總統公布，並自同年7 月1 日起施行；該條
    規定：「中華民國94年1 月7 日刑法修正施行後，刑法分則
    編所定罰金之貨幣單位為新臺幣。94年1 月7 日刑法修正時
    ，刑法分則編未修正之條文定有罰金者，自94年1 月7 日刑
    法修正施行後，就其所定數額提高為30倍。但72年6 月26日
    至94年1 月7 日新增或修正之條文，就其所定數額提高為3
    倍」。亦即自95年7 月1 日起，刑法分則編所定罰金之貨幣
    單位，由原來之銀元改為新臺幣；且94年1 月7 日刑法修正
    時，刑法分則編未修正之條文定有罰金者，自95年7 月1 日
    起，有關罰金之數額提高為30倍。本案被告係犯刑法第336
    條第2 項之業務侵占罪、同法第216 條、第210 條之行使偽
    造私文書罪，其中業務侵占罪有罰金刑之處罰，且於94年1
    月7 日後未經修正，依增訂刑法施行法第1 之1 條之規定，
    其罰金以新臺幣為單位，數額應提高30倍。此與修正前之罰
    金以銀元為單位，適用罰金罰鍰提高標準條例之結果應提高
    10 倍 者，對被告而言，並無不利（新臺幣與銀元之比例為
    一比三，換算結果，亦為30倍）。依修正後刑法第2 條第1
    項前段規定，自應適用修正前之規定。
七、論罪科刑及沒收：
  (一)按刑法第210 條之「私文書」，係指一般人所製作之具有保
    證功能與法律證明功能之文書，本案「送貨單」既為鑫瑞龍
    公司用以紀錄及證明銷貨狀況及收款憑據，自屬「私文書」
    無疑。另刑法所保障之文書須具有「名義性」，即必須能自
    該文書推斷出確有某自然人、法人、或非法人團體等在社會
    關係上具有獨立主體地位者為該文書之製作者，始足當之，
    至該文書上顯示之製作人並不以事實上存在者為必要，縱行
    為人係捏造一事實上並不存在之人之名義，倘能使他人誤以
    為該人確係存在，且該文書確係該人做成，亦不妨其偽造私
    文書罪之成立。是被告甲○○縱有部分在送貨單上偽造之名
    義係屬憑空捏造，然就該名義係貼附於送貨單此一私文書上
    ，併同繳還鑫德隆公司表明貨品確為該名義之人所收受乙節
    觀之，義無妨其行使偽造私文書罪之成立，合先敘明。
  (二)核被告甲○○所為，係犯刑法第336 條第2 項業務侵占罪、
    及同法第216 條、第210 條之行使偽造私文書罪。被告在「
    送貨單」上偽造署名為偽造私文書之部分行為，偽造私文書
    後再持向鑫瑞隆公司行使，偽造之低度行為應為行使之高度
    行為所吸收，均不另論罪。檢察官未論及被告所犯刑法第
    216 條、第210 條之行使偽造私文書罪，尚有未洽，附此敘
    明。
  (三)被告先後多次業務侵占、行使偽造私文書犯行，均時間緊接
    ，所犯罪名構成要件亦均相同，顯均係基於概括犯意為之，
    均為連續犯，應各依廢止前刑法第56條之規定論以連續業務
    侵占罪之一罪、及連續行使偽造私文書罪之一罪，並均加重
    其刑。又其所犯連續業務侵占罪、連續行使偽造私文書二罪
    間，犯意各別，行為不同，應分論併罰之。公訴意旨雖認被
    告所犯上開二罪具有廢止前刑法第55條前段之牽連犯關係，
    然查被告後犯之行使偽造私文書犯行，並非其業務侵占犯行
    之目的或結果，其先犯之業務侵占犯行，亦非其行使偽造私
    文書犯行之方法或手段，兩者間並無牽連犯關係。縱認被告
    行使偽造私文書犯行係為保全其業務侵占犯行之所得而為，
    然因二罪之保護法益殊異（業務侵占罪係保護被害人之財產
    法益，偽造私文書罪則在保護私文書之公共信用安全），被
    告先後所為係造成多重不同之法益侵害結果，故後行為亦非
    「不罰之後行為」，是故應予雙重不法評價，並分論併罰。
  (四)爰審酌被告正值青壯，竟不思以正當勞力換取所得，反藉由
    工作業務之便，恣意侵奪公司財物，並偽造客戶簽名以掩飾
    犯行，且犯案次數非少，其侵占之部分貨品雖經鑫瑞隆公司
    取得，然亦已造成鑫瑞隆公司之財產損失，本不宜輕縱，然
    其犯後坦認犯行，又已同意於民國96年1 月30日前賠償告訴
    人鑫瑞隆公司新台幣40,000元之損失，告訴人亦同意原諒被
    告等一切情狀，就被告所為分別量處如主文所示之刑，並定
    其應執行之刑，以昭炯誡。又被告所犯上開2 罪，均係於95
    年7 月1 日刑法修正施行前犯之，而修正前刑法第51條規定
    ：「數罪併罰，分別宣告其罪之刑，依左列各款定其應執行
    者：」其中第5 款規定：「宣告多數有期徒刑者，於各刑中
    之最長期以上，各刑合併之刑期以下，定其刑期。但不得逾
    二十年。」，與上開修正後刑法第51條第5 款規定：「宣告
    多數有期徒刑者，於各刑中之最長期以上，各刑合併之刑期
    以下，定其刑期。但不得逾三十年」比較結果，本件以修正
    前刑法第51條第5 款較有利於行為人，是本件依刑法第2 條
    第1 項之規定，仍應適用修正前刑法第51條第5 款規定，定
    其應執行之刑。
  (五)又被告前未曾受有期徒刑以上刑之宣告，此有臺灣高等法院
    被告前案紀錄表可按，其因一時貪圖利益，致罹刑典，事後
    已坦承犯行，深具悔意，經此刑之宣告後，應知警惕而無再
    犯之虞，本院因認暫不執行其刑為當，予以宣告緩刑二年，
    用啟自新。又犯罪在新法施行前，而於新法施行後為緩刑之
    宣告，應適用新法第74條之規定（參照最高法院95年度第8
    次刑事庭會議）。本院衡量告訴代理人表示告訴人因本件致
    生之財產損害為40,000元，被告亦當庭表示願意於96年1 月
    30日前如數賠償告訴人等語，爰依法同時命被告應賠償被害
    人40,000元之財產上損害。
  (六)如附表所示各「送貨單」，雖係被告用以犯本案業務侵占罪
    及行使偽造私文書罪所用之物，然係鑫瑞隆公司所有，而非
    被告所有，爰不予沒收，但送貨單上如附表所示「偽造之署
    名」欄中由被告偽造之署押，均應依刑法第219 條之規定宣
    告沒收。
八、據上論斷，應依刑事訴訟法第273 條之1 第1 項、第299 條
    第1 項前段、刑法第2 條第1 項前段、第336 條第2 項、第
    216 條、第210 條、第219 條、第74條第1 項第1 款、第2
    項第3 款，修正前（下同）刑法第56條、第51條第5 款，修
    正前罰金罰鍰提高標準條例第1 條前段，判決如主文。
中    華    民    國    95    年    12    月    29    日
                  刑事第十四庭  法  官  紀凱峰
以上正本證明與原本無異。
如不服本判決，應於收受送達後10日內向本院提出上訴書狀。
中    華    民    國    95    年    12    月    29    日
                                書記官  黃進遠
附錄本件論罪科刑法條：
中華民國刑法第336條第2項
對於業務上所持有之物，犯前條第1 項之罪者，處6 月以上5 年
以下有期徒刑，得併科3 千元以下罰金。
中華民國刑法第216條
行使第210 條至第215 條之文書者，依偽造、變造文書或登載不
實事項或使登載不實事項之規定處斷。
中華民國刑法第210條
偽造、變造私文書，足以生損害於公眾或他人者，處5 年以下有
期徒刑。


司法院資訊處製作；財團法人民間司法改革基金會備份。
